臺灣臺北地方法院民事判決　　　　　　 99年度簡上字第645號
上　訴　人　　蔣興國
兼訴訟代理人　蔣孝勇
上　訴　人　　周惟杰
兼訴訟代理人　周淑媛
被上訴人　　　徐進明（即吳次勝之承當訴訟人）
訴訟代理人　　林于椿律師
上列當事人間請求拆屋還地事件，上訴人對於中華民國99年9月
24日本院新店簡易庭98年度店簡字第1788號第一審宣示判決提起
上訴，本院於中華民國100年7月7日言詞辯論終結，判決如下：
    主      文
原判決廢棄。
被上訴人在第一審之訴駁回。
第一、二審訴訟費用由被上訴人負擔。
    事實及理由
壹、程序方面：
一、按訴訟繫屬中為訴訟標的之法律關係，雖移轉於第三人，於
    訴訟無影響，但第三人如經兩造同意，得聲請代當事人承當
    訴訟；前項但書情形，僅他造不同意者，移轉之當事人或第
    三人得聲請法院裁定許第三人承當訴訟，民事訴訟法第254
    條第1項、第2項定有明文。查，新北市○○區○○段557地
    號（整編前為臺北烏來區○○段106-9地號）土地（下稱系
    爭土地），原係吳次勝所有，嗣於民國99年12月24日移轉登
    記為徐進明所有，有系爭土地之土地登記第二類謄本在卷可
    憑（本院卷第118頁），足見系爭土地所有權業已移轉予徐
    進明，雖上訴人均表示不同意由徐進明承當訴訟，然揆諸前
    揭規定，徐進明聲請承當訴訟，並無不合，本院亦已於100
    年3月29日裁定由徐進明為吳次勝之承當訴訟人（本院卷第
    139頁），是本件自應由被上訴人徐進明為吳次勝之承當訴
    訟人，續行訴訟，合先敘明。
二、次按訴狀送達後，原告不得將原訴變更或追加他訴，但擴張
    或減縮應受判決事項之聲明者，不在此限，民事訴訟法第
    255條第1項第3款定有明文。查，本件被上訴人在原審訴之
    聲明為：「(一)被告蔣興國、蔣孝勇應將坐落系爭土地上，門
    牌號碼為新北市○○區○○村○○路15巷6號之9，如附圖一
    紅色所示之建物拆除，並將土地返還原告。(二)上訴人周淑媛
    、周惟杰應將坐落系爭土地上，門牌號碼為新北市○○區○
    ○村○○路15巷6號之10，如附圖二紅色所示之建物拆除，
    並將土地返還原告。」（原審卷(一)第101頁），嗣於本院將
    訴之聲明變更為：「(一)上訴人蔣興國應將坐落系爭土地上，
    門牌號碼為新北市○○區○○村○○路15巷6號之9，如附圖
    一紅色所示之建物拆除，上訴人蔣興國、蔣孝勇應將土地返
    還被上訴人。(二)上訴人周淑媛應將坐落系爭土地上，門牌號
    碼為新北市○○區○○村○○路15巷6號之10，如附圖二紅
    色所示之建物拆除，上訴人周淑媛、周惟杰應將土地返還被
    上訴人。」（本院卷第129頁），就上訴人蔣孝勇、周惟杰
    部分不請求拆除建物，僅請求返還系爭土地，核其所為訴之
    變更，係屬減縮應受判決事項之聲明，揆諸前揭規定，並無
    不合。
貳、實體方面：
一、被上訴人起訴主張：訴外人周光榮（即秋野柏雅）於85年3
    月28日登記為系爭土地之地上權人，並於86年1月間於系爭
    土地上建造小木屋，嗣於90年10月31日取得系爭土地之所有
    權，而門牌號碼為新北市○○區○○村○○路15巷6-9號、
    6-10號建物（下稱系爭6-9號、6-10號建物）為鐵皮屋，因
    係由上訴人蔣興國、周淑媛分別自行出資興建而成，是上訴
    人蔣興國、周淑媛就系爭6-9號、6-10號建物自有事實上處
    分權。而被上訴人現為系爭土地之所有權人，上訴人蔣興國
    、周淑媛分別有事實上處分權之系爭6-9號、6-10號建物無
    權占有系爭土地，上訴人蔣孝勇、周惟杰亦分別居住或設籍
    於系爭6-9號、6-10號建物內，而無權占有系爭土地。爰依
    民法第767條第1項規定請求上訴人蔣興國、周淑媛分別將系
    爭6-9號、6-10號建物拆除，上訴人等並均將無權占用系爭
    土地之部分返還予被上訴人。並減縮訴之聲明為：(一)上訴人
    蔣興國應將坐落系爭土地上系爭6-9號建物拆除，上訴人蔣
    興國、蔣孝勇應將土地返還被上訴人。(二)上訴人周淑媛應將
    坐落系爭土地上系爭6-10號建物拆除，上訴人周淑媛、周惟
    杰應將土地返還被上訴人。
二、上訴人則以：系爭6-9號、6-10號建物均由周光榮出資興建
    ，上訴人蔣孝勇之配偶即訴外人游文慧、上訴人周淑媛之父
    即訴外人周世塗於86年1月29日與周光榮簽訂房地讓渡契約
    書，約定周光榮將系爭土地及系爭6-9號建物之事實上處分
    權及其他一切權利讓與周世塗、游文慧，周光榮亦承諾取得
    系爭土地所有權時，即將系爭土地之地上權設定予上訴人等
    ，並將系爭土地地上權之他項權利證明書正本交由上訴人等
    保管，作為日後辦理產權移轉登記之擔保，惟周光榮取得系
    爭土地所有權後，即以系爭土地地上權之他項權利證明書遺
    失補發之方式，將系爭土地之所有權以借名登記手段多次移
    轉於不同人，藉以規避將系爭土地之所有權移轉予上訴人所
    有，故上訴人係以合法買賣手續取得系爭土地地上使用權，
    具有正當權源，非如被上訴人主張上訴人等為無權占有系爭
    土地。又上訴人蔣興國、周淑媛早於86年間即取得系爭土地
    地上使用權及系爭6-9號、6-10號建物，被上訴人輾轉受讓
    系爭土地所有權時，對於系爭土地上已興建系爭6-9、6-10
    建物之事實自應有所認識，是被上訴人應有默許上訴人繼續
    使用土地之事實，而有民法第425條之1第1項之適用；況且
    ，依民法第943條、第944條第1項規定，上訴人亦應受占有
    之保護等語，資為抗辯。並聲明：(一)原判決廢棄。(二)被上訴
    人在第一審之訴駁回。
三、原審為被上訴人全部勝訴之判決，並依職權為假執行之宣告
    。上訴人不服原審判決提起上訴，於本院為上訴聲明：原判
    決廢棄，被上訴人於第一審之訴駁回。被上訴人則減縮原審
    訴之聲明如上，並聲明：上訴駁回。
四、兩造不爭執事項：
  (一)周光榮於85年3月28日登記為系爭土地之地上權人，並於90
    年10月31日取得系爭土地之所有權（本院卷第31頁、第62至
    65頁）。
  (二)周光榮於92年9月1日以贈與為登記原因，將系爭土地所有權
    移轉登記予訴外人周晉宏所有；周晉宏於92年9月19日以買
    賣為登記原因，將系爭土地所有權移轉登記予訴外人黃慧琪
    所有；黃慧琪再於97年9月19日以買賣為登記原因，將系爭
    土地所有權移轉登記予吳次勝所有；吳次勝復於99年12月24
    日以買賣為登記原因，將系爭土地所有權移轉登記予被上訴
    人徐進明所有（本院卷第62至65頁、第111至114頁）。
  (三)新北市○○區○○村○○路15巷6-9號之未經保存登記建物
    （面積118.6平方公尺，即系爭6-9號建物）於86年2月5日辦
    理門牌初編（原審卷(一)第63、92頁）。
  (四)新北市○○區○○村○○路15巷6-10號之未經保存登記建物
    （面積231.51平方公尺，即系爭6-10號建物）於86年11月10
    日辦理門牌初編（原審卷(一)第41、92頁）。
  (五)吳次勝於99年11月26日簽立土地及地上權使用同意書，同意
    上訴人蔣興國、蔣孝勇使用系爭土地。吳次勝復於100年1月
    10日以新店龜山郵局第000001號存證信函通知上訴人蔣興國
    、蔣孝勇中止前開使用借貸之意思表示（本院卷第66、84頁
    ）。
五、得心證之理由：
    本件被上訴人起訴主張上訴人蔣孝勇有事實上處分權、上訴
    人蔣興國設籍使用之系爭6-9號建物及上訴人周淑媛有事實
    上處分權、上訴人周惟杰設籍使用之系爭6-10號建物無權占
    用系爭土地之一部分，上訴人蔣興國、周淑媛應拆除坐落於
    系爭土地之系爭6-9號、6-10號建物，並與上訴人蔣孝勇、
    周惟杰將該部分土地返還予被上訴人，則為上訴人所否認，
    並以前詞置辯，是本件所應審究者為：(一)系爭6-9號、6-10
    號建物何人有事實上處分權？(二)上訴人有無占用系爭土地之
    正當權源？茲分別論述如下：
  (一)上訴人蔣興國就系爭6-9號建物有事實上處分權，上訴人周
    淑媛及訴外人周世塗就系爭6-10號建物有事實上處分權：
    按所謂保存登記即建物所有權第一次登記，未辦理建物第一
    次所有權登記以前，房屋所有權屬於出資興建之原始建築人
    。次按就未辦理保存登記之建築物為讓與時，雖因未辦理保
    存登記致不能辦理所有權移轉登記，該建築物之所有權不能
    發生讓與之效力，但受讓人與讓與人間非不得約定將該建築
    物之事實上處分權讓與於受讓人（最高法院74年度台上字第
    1317號裁判要旨可資參照）。本件被上訴人主張系爭6-9號
    、6-10號建物係上訴人蔣孝勇、周淑媛及訴外人周世塗所出
    資興建，上訴人蔣孝勇、周淑媛自有事實上處分權，被上訴
    人則辯稱系爭6-9號、6-10號建物係周光榮出資興建後，再
    出賣予上訴人蔣興國、周淑媛及周世塗等語。上訴人主張系
    爭6-9號、6-10號建物係上訴人蔣孝勇、周淑媛所出資興建
    ，無非係以上訴人於原審言詞辯論筆錄之陳述及答辯狀內容
    為其主要論據；而當事人主張之事實，經他造於準備書狀內
    或言詞辯論時自認者，無庸舉證，然自認人能證明與事實不
    符，亦得撤銷自認（民事訴訟法第279條第1項、第3項規定
    參照）。再查，周光榮與游文慧、周世塗簽訂之其中兩份房
    地讓渡契約書第1條分別記載：「房地標示：土地：台北縣
    烏來鄉○○段106-9地號、面積2636平方公尺，所有權全部
    。建物：台北縣烏來鄉○○村○鄰○○路15巷6號之9。」（
    原審卷(一)第59頁）、「房地標示：土地：台北縣烏來鄉○○
    段106-9地號、面積2636平方公尺，所有權全部。」（原審
    卷(一)第34頁），第2條及第3條並記載：「本約讓渡標的物包
    括現有增建及未登記部分，其增建之權利義務雙方已確實知
    悉，乙方（即賣方周光榮）應將事實上處分權及其他一切權
    利讓與甲方（即買方周世塗、游文慧）。」、「本約讓渡價
    款總金額新臺幣：八百萬元整。」（原審卷(一)第34、59頁）
    ，可知簽約當時應已有系爭6-9號建物存在，而除現有增建
    及未登記部分外，周光榮仍保有增建權利，但應將事實上處
    分權讓與買方。而上開房地讓渡契約書約定之記載內容，核
    與上訴人所述簽約時尚未有6-10號建物，僅有6-9號建物，
    因當時只有原住民得在系爭土地上興建建物，所以要求周光
    榮將建物蓋好後，再與系爭土地一併出賣予上訴人家族等語
    相符（見本院卷第125頁、第125頁反面、第225頁），則上
    訴人所辯尚非無據；參以，上開房地讓渡契約書之見證人即
    證人萬寶喜於100年3月30日於準備程序時到庭具結證稱略以
    ：「我有介紹上訴人家族去買系爭土地，當時買的時候，好
    像沒有地上物，但是有協議周光榮說要蓋給他們，因為只有
    原住民周光榮可以蓋，外地人好像不能在系爭土地蓋房子。
    」等語（本院卷第136頁），足見周光榮與上訴人家族係約
    定由周光榮出資興建建物後，再由上訴人家族以買賣方式向
    周光榮購買系爭土地及系爭6-9號、6-10號建物之事實上處
    分權。又系爭6-9號、6-10號建物係屬未經辦理保存登記之
    建物，由周光榮出資興建而原始取得所有權，已如前述，雖
    因未辦理保存登記致不能辦理所有權移轉登記，而不能發生
    所有權讓與之效力，惟揆諸前揭裁判意旨，仍非不得將該建
    物之事實上處分權讓與他人。再查，上開房地讓渡契約書雖
    係由游文慧、周世塗出面與周光榮簽約（原審卷(一)第34至38
    頁、第59至61頁），然就買方游文慧部分，游文慧僅係出名
    簽訂契約之人，實際出資購買之人為上訴人蔣興國（本院卷
    第110頁），就買方周世塗部分，除周世塗出資購買外，上
    訴人周淑媛亦有出資（本院卷第77頁反面、第109頁反面）
    ，是系爭6-9號建物既由上訴人蔣興國出資購買，系爭6-10
    號建物由周世塗、上訴人周淑媛共同出資購買，而上開房地
    讓渡契約書第2條亦約定周光榮應將建物之事實上處分權讓
    與買方，自應由上訴人蔣興國取得系爭6-9號建物之事實上
    處分權，由周世塗、上訴人周淑媛取得系爭6-10號建物之事
    實上處分權。
  (二)上訴人蔣興國、周淑媛及周世塗有事實上處分權之系爭6-9
    號、6-10號建物有占用系爭土地之正當權源：
  1.按所有人對於無權占有或侵奪其所有物者，得請求返還之，
    民法第767條第1項前段定有明文。又以無權占有為原因，請
    求返還土地者，占有人對土地所有權存在之事實無爭執，而
    僅以非無權占有為抗辯者，土地所有權人對其土地被無權占
    有之事實無舉證責任，占有人自應就其取得占有係有正當權
    源之事實證明之（最高法院85年台上字第1120號裁判意旨參
    照）。經查，系爭土地為被上訴人所有，有土地登記第二類
    謄本在卷可稽（本院卷第118頁），自堪信為真實。又上訴
    人蔣興國、周淑媛分別有事實上處分權之系爭6-9號、6-10
    號建物占有系爭土地如附圖所示557-A001、557-A002部分，
    為上訴人所不否認，並有現場勘驗筆錄、新北市新店地政事
    務所99年2月8日北縣店地測字第0990002239號函所檢附之土
    地複丈成果圖等件為憑（原審卷(一)第88、89、91、92頁），
    亦堪予認定。系爭土地既為被上訴人所有，揆諸前揭裁判意
    旨，自應由上訴人就占有系爭土地之合法權源負舉證之責。
  2.次按土地及其土地上之房屋同屬一人所有，而僅將土地或僅
    將房屋所有權讓與他人，或將土地及房屋同時或先後讓與相
    異之人時，土地受讓人或房屋受讓人與讓與人間或房屋受讓
    人與土地受讓人間，推定在房屋得使用期限內，有租賃關係
    ；其期限不受第449條第1項規定之限制，民法第425條之1第
    1項定有明文。又土地與房屋為各別之不動產，各得單獨為
    交易之標的，且房屋性質上不能與土地使用權分離而存在，
    亦即使用房屋必須使用該房屋之地基，故土地及房屋同屬一
    人，而將土地及房屋分開同時或先後出賣，其間雖無地上權
    設定，然除有特別情事，可解釋為當事人之真意，限於賣屋
    而無基地之使用外，均應推斷土地承買人默許房屋承買人繼
    續使用土地（最高法院48年台上字第1457號判例要旨參照）
    ，其本旨乃在於房屋所有權與基地利用權一體化之體現，以
    保護房屋既得之使用權，並依民法第425條之1有關推定租賃
    關係存在之規定，以調和土地、建物不同所有人間之權益，
    庶符社會正義之要求。經查，系爭6-9號、6-10號建物分別
    係於86年2月5日、86年11月10日辦理門牌初編（原審卷(一)第
    63、41頁），足見系爭6-9號、6-10號建物至遲已分別於86
    年2月5日、86年11月10日建造完成。而系爭6-9號、6-10號
    建物由周光榮出資興建而原始取得所有權，因該建物為未經
    保存登記之建物，無法生所有權讓與之效力，已如前述，縱
    其事後將系爭6-9號、6-10號建物之事實上處分權讓與上訴
    人蔣興國、周淑媛及周世塗，亦無礙於周光榮為系爭6-9號
    、6-10號建物所有權人之事實。再查，周光榮與上訴人家族
    簽訂上開房地讓渡契約書時，雖僅為系爭土地之地上權人，
    然嗣於90年10月31日即取得系爭土地之所有權（本院卷第31
    、62頁），是自該日起，系爭土地及系爭6-9號、6-10號建
    物即屬同一人（即周光榮）所有。嗣周光榮於92年9月1日以
    贈與為登記原因，將系爭土地所有權移轉登記予訴外人周晉
    宏所有，自屬民法第425條之1第1項所稱土地及其土地上之
    房屋同屬一人所有，而僅將土地或僅將房屋所有權讓與他人
    之情形，周晉宏於92年9月19日再以買賣為登記原因將系爭
    土地移轉登記予黃慧琪所有，黃慧琪再於97年9月19日以買
    賣為登記原因，將系爭土地所有權移轉登記予吳次勝所有，
    吳次勝復於99年12月24日以買賣為登記原因，將系爭土地所
    有權移轉登記予被上訴人徐進明所有（本院卷第62至65頁）
    ，是周晉宏、黃慧琪、吳次勝及被上訴人先後經由贈與或買
    賣為原因取得系爭土地所有權時，對於早已存在系爭土地上
    之系爭6-9號、6-10號建物之事實定當有所知悉，依民法第
    425條之1第1項規定，自應推定被上訴人與系爭6-9號、6-10
    號建物之事實上處分權人即上訴人蔣興國、周淑媛及周世塗
    間，在該建物使用期間內，有租賃關係存在，亦即被上訴人
    應默許上訴人蔣興國、周淑媛、周世塗在建物使用期限內，
    有繼續合法使用系爭土地之權，始無悖於誠信原則及社會正
    義之要求。是以，上訴人蔣興國、周淑媛及周世塗有事實上
    處分權之系爭6-9號、6-10號建物自屬有權占有系爭土地，
    而非無權占有，被上訴人依民法第767條第1項規定，起訴請
    求上訴人蔣興國、周淑媛拆除系爭6-9號、6-10號建物，並
    請求上訴人蔣興國、蔣孝勇、周淑媛、周惟杰將系爭土地返
    還予被上訴人，即屬無據，應予駁回。至系爭土地所有權人
    即被上訴人得否依租賃之法律關係，請求給付租金，要屬別
    一問題。
六、綜上所述，上訴人蔣興國、周淑媛就系爭6-9號、6-10號建
    物雖分別有事實上處分權，然周光榮在將系爭土地所有權移
    轉登記予他人前，同時為系爭土地及系爭6-9號、6-10號建
    物之所有權人，嗣周光榮將系爭土地所有權移轉登記予他人
    所有，自有民法第425條之1第1項規定之適用，上訴人蔣興
    國、周淑媛與被上訴人間即應推定在建物使用期限內，有租
    賃關係存在，而非無權占有系爭土地，是被上訴人依民法第
    767條第1項規定請求：(一)上訴人蔣興國應將坐落系爭土地上
    系爭6-9號建物拆除，上訴人蔣興國、蔣孝勇應將土地返還
    被上訴人；(二)上訴人周淑媛應將坐落系爭土地上系爭6-10號
    建物拆除，上訴人周淑媛、周惟杰應將土地返還被上訴人，
    均為無理由，應予駁回。原審為被上訴人勝訴之判決，並依
    職權為假執行之宣告，容有未洽。上訴意旨指摘原判決不當
    ，求予廢棄改判，為有理由。爰由本院將原判決廢棄，並改
    判如主文第2項所示。
七、本件事證已臻明確，兩造其餘攻擊防禦方法，經本院斟酌後
    ，認為均不足以影響本判決之結果，爰不一一論述，併此敘
    明。
八、據上論結，本件上訴為有理由，依民事訴訟法第436條之1第
    3項、第450條、第78條，判決如主文。
中    華    民    國    100    年    7    月    28    日
                   民事第四庭   審判長法  官  張瑜鳳
                                      法  官  胡宏文
                                      法  官  林怡伸
以上正本係照原本作成。
本件不得再上訴。
中    華    民    國    100    年    7    月    28    日
                                      書記官  鄭美華